臺灣臺南地方法院民事判決
                                     108年度訴字第1193號
原      告  楊隆杰  
訴訟代理人  吳炳輝律師
被      告  楊清仁  
            蔡月理  
上列二人共
同訴訟代理
人          蔡育欣律師
複  代理人  王識涵律師
上列當事人間請求塗銷所有權移轉登記事件，本院於民國109年1
0月19日言詞辯論終結，判決如下：
    主      文
原告之訴駁回。
訴訟費用由原告負擔。
    事實及理由
一、原告起訴主張：
  ㈠坐落臺南市○○區○○○段000000○0000地號土地（下稱系爭1676-
    7、1677地號土地，2筆土地合稱系爭土地）原為原告、被告
    楊清仁及訴外人楊清勇所共有。原告於民國50年間以租地建
    屋方式在系爭1676-7地號土地上興建未保存登記建物（門牌
    號碼臺南市○○區○○里○○路0段000巷00號房屋，下稱系爭房屋
    ），並設定登記地上權。嗣被告楊清仁於107年10月24日將
    系爭土地之持分（權利範圍均4分之1）出售被告蔡月理，原
    告已依土地法第34條之1及第104條規定行使優先承買權，惟
    被告楊清仁仍將上開土地出售並登記於被告蔡月理名下，顯
    然侵害原告之優先承買權，爰依民法第226、244條及土地法
    第34條之1、第104條規定，請求撤銷被告間就系爭土地所為
    之買賣債權行為及所有權移轉登記物權行為，並請求被告楊
    清仁將上開土地所有權權利範圍4分之1移轉登記至其名下等
    語。
  ㈡並聲明：
  1.被告間就系爭土地所有權（權利範圍均4分之1）於107年10
    月24日所為之買賣債權行為，及107年11月7日所有權登記物
    權行為，均應撤銷。
  2.被告楊清仁應將系爭土地所有權（權利範圍均4分之1）移轉
    登記為原告所有。
二、被告則以：
  ㈠被告楊清仁為系爭土地之共有人，自得依法自由處分應有部
    分土地。又土地法第34條之1第4項規定之優先承買權，僅具
    有債權效力，不得據以請求撤銷被告間就系爭土地所為之買
    賣債權行為及所有權移轉登記物權行為，且原告未舉證證明
    兩造間確有租地建屋之事實，尚不得依土地法第104條規定
    予以主張撤銷。另原告與被告楊清仁間縱有租地建物之事實
    ，惟原告自陳該建物已因颱風而滅失，使用借貸關係即歸消
    滅，不得依土地法第104條規定主張行使優先承買權等語置
    辯。
  ㈡並聲明：如主文第1項所示。
三、兩造不爭執事項：
  ㈠系爭土地原為原告（權利範圍：8分之3）、被告楊清仁（權
    利範圍：4分之1）及訴外人楊清勇（權利範圍：8分之3）所
    共有；被告楊清仁於107年10月24日以「買賣」為原因關係
    ，於同年11月7日將其權利範圍移轉登記於被告蔡月理名下
    。另被告楊清仁所有坐落系爭1676-7地號土地上未辦理保存
    登記之建物即門牌號碼臺南市○○區○○路0段000巷00號建物，
    亦同時出售與被告蔡月理，並辦理納稅義務人變更為被告蔡
    月理。
  ㈡被告楊清仁移轉系爭土地所有權權利範圍與被告蔡月理時，
    系爭土地並無地上權之設定登記。
　㈢系爭1677地號土地原有3263建號（即門牌號碼看東村6號）
　　、3264建號（即系爭房屋門牌號碼看東里成功路1段187巷35
    號）建物坐落其上，107年間業經本件被告楊清仁申請由臺
    南市歸仁地政事務所以107年普字第91600號辦竣滅失登記。
四、本院得心證之理由：
  ㈠查系爭土地原為原告、被告楊清仁（權利範圍：4分之1）及
    訴外人楊清勇所共有；被告楊清仁於107年10月24日以「買
    賣」為原因關係，於同年11月7日將其權利範圍4分之1所有
    權移轉登記於被告蔡月理名下等情，有系爭土地查詢資料、
    異動索引及申請所有權移轉登記資料在卷可查（本院卷一第
    19至26頁、第39至44頁），亦為兩造所不爭執，是被告楊清
    仁原為系爭土地共有人之一，其於107年11月7日將系爭土地
    所有權（權利範圍：4分之1）移轉登記與被告蔡月理之事實
    ，首堪認定。
  ㈡原告固主張被告楊清仁將其系爭土地所有權（權利範圍4分之
    1）出賣被告蔡月理，已違反土地法第34條之1規定而請求撤
    銷被告間就系爭土地所為之買賣債權及移轉登記之物權行為
    。惟查：
  1.按共有人出賣其應有部分時，依土地法第34條之1第4項規定
    ，他共有人固得以同一價格優先承購。惟此僅有債權效力，
    非如承租土地建築房屋之人，對於出租人出賣其土地時之優
    先購買權，具有相對的物權之效力；上開法條規定之優先購
    買權，係屬債權性質，此由該條項用語，與同法第104條第2
    項及耕地三七五減租條例第15條第3項用語不同，可以知之
    。被上訴人相互間就系爭土地應有部分之買賣，既經辦畢所
    有權移轉登記，則上訴人本於土地法第34條之1第4項規定之
    優先承購權，請求塗銷被上訴人間之所有權移轉登記及將該
    應有部分出賣並移轉登記於伊，即無可准許。（最高法院68
    年台上字第3141號、66年台上字第1530號判例意旨參照）。
  2.查被告楊清仁未出售系爭土地權利範圍前，與原告間就系爭
    土地而言係屬共有關係，已如前述，雖被告楊清仁出售系爭
    土地權利範圍與被告蔡月理時，有無依土地法第34條之1規
    定通知原告行使優先承買權，並未提出任何證據予以證明，
    惟其既已將其權利範圍所有權移轉登記至被告蔡月理名下，
    揆諸前揭說明，因土地法第34條之1第4項規定之優先承買權
    ，係屬債權性質，尚無法據此對抗已辦畢所有權移轉登記之
    物權行為而請求撤銷，是原告援引上開法條規定請求撤銷被
    告間就系爭土地所為之買賣債權、物權行為，於法即有未合
    ，不應准許。
  ㈢原告雖仍主張其於50年間以租地建屋方式在系爭1676-7地號
    土地上興建系爭房屋（門牌號碼臺南市○○區○○里○○路0段000
    巷00號房屋），並設定登記地上權，其與系爭土地有地上權
    、租賃權關係，依土地法第104條規定可行使優先承買權，
    被告楊清仁卻仍將系爭土地出售被告蔡月理，故依上開法條
    規定請求撤銷被告間就系爭土地所為之債權、物權行為云云
    。然查：
  1.按基地出賣時，地上權人、典權人或承租人有依同樣條件優
    先購買之權。房屋出賣時，基地所有權人有依同樣條件優先
    購買之權。其順序以登記之先後定之。前項優先購買權人，
    於接到出賣通知後10日內不表示者，其優先權視為放棄。出
    賣人未通知優先購買權人而與第三人訂立買賣契約者，其契
    約不得對抗優先購買權人，土地法第104條定有明文。準此
    可知，得主張上開規定之優先購買權人，應僅限於地上權、
    典權人或承租人，如非此等權利之人，尚無從據此規定主張
    優先購買權，亦無由請求撤銷土地所有權人與第三人間之買
    賣債權、物權行為。
  2.原告固主張其於民國50年間以租地建屋方式在系爭1676-7地
    號土地上興建系爭房屋，並設定登記地上權，其與系爭土地
    有地上權、承租權關係云云。惟查，系爭土地未曾申請設定
    地上權一事，此觀諸系爭土地異動索引資料即足至明（本院
    卷一第21至26頁），亦有臺南市歸仁地政事務所109年9月14
    日所登記字第1090086571號函文1紙在卷可稽（本院卷二第4
    7頁），由此可見原告主張其在系爭土地上興建系爭房屋，
    並在系爭土地設定地上權一事，純屬虛構，其對系爭土地應
    無地上權之權利可得行使。又原告所稱之系爭房屋即門牌號
    碼「成功路1段187巷35號」，依臺南市歸仁地政事務所109
    年1月8日所登記字第1090000181號函文說明：「…二、本所
    查詢地政系統歸仁北段1677地號土地上有建物3263及3264建
    號等2筆建物，其於107年普字第91600號已辦竣滅失登記完
    竣。另3263建號門牌為看東村6號（於90年5月14日門牌整編
    為忠孝南路116號）、3264建號門牌為看東里成功路1段187
    巷35號……」等語可知（本院卷一第187至190頁），系爭房屋
    應坐落在系爭1677地號土地上，並已辦竣滅失登記而不存在
    。雖原告改稱系爭房屋坐落系爭1676-7地號土地，並主張另
    案土地分割案件（108年度訴字第1228號）至現場履勘，現
    況有一門牌號碼「臺南市○○區○○路0段000巷00號」磚造平房
    坐落其上一事，此與本院調取上開分割案件之勘驗測量筆錄
    、現場照片及土地複丈成果圖固屬相符（本院卷一第232至2
    45頁）。惟上開履勘結果至多認定系爭房屋坐落系爭1676-7
    地號土地上之事實，無從推知系爭房屋與系爭土地間有原告
    主張之承租關係，原告亦未提出其他積極證據證明上情，尚
    難認原告對系爭土地有租賃權存在。
  3.承上，原告既未提出證據證明系爭房屋坐落在系爭1676-7地
    號土地上，有設定地上權及承租之事實，即無從認定其為系
    爭土地之地上權人或承租人，不符合土地法第104條規定可
    得行使優先購買權之條件，是其依上開法條規定請求撤銷被
    告間就系爭土地所為之買賣債權、物權行為，難認合法，應
    予駁回。
  ㈣原告固以其已行使優先購買權之意思而與被告楊清仁成立買
    賣契約，被告楊清仁未依買賣契約辦理移轉登記，已構成債
    務不履行，另依民法第226、244條規定同為上開請求撤銷之
    主張。惟查，被告楊清仁未提出任何證據證明其於出售系爭
    土地與被告蔡月理時，有通知原告是否願以同一價格行使優
    先承買權之事實，原告亦僅片面主張其已行使優先承買權一
    語，並無任何證據足可證實，則被告楊清仁就系爭土地出賣
    一事，是否因原告行使優先購買權而成立買賣契約關係，實
    存有疑。且民法第226條：「因可歸責於債務人之事由，致
    給付不能者，債權人得請求賠償損害。」之規定，係指債務
    人未依契約履行造成給付不能之結果，債權人得請求債務人
    賠償其損害而言，核屬損害賠償請求權性質，並非撤銷權，
    原告援引民法第226條規定請求「撤銷」被告間買賣行為，
    於法即有未合。另可主張民法第244條規定之撤銷權前提，
    必須債權人對債務人確實有債權存在，並於符合要件情形下
    ，債權人始得依上開法條規定請求撤銷債務人與第三人間之
    債權、物權行為，然原告與被告楊清仁就系爭土地是否成立
    買賣契約，如前所述，尚存有疑，無從認定其對被告楊清仁
    有債權存在；且原告與被告楊清仁「縱」認有買賣契約關係
    存在，然此一買賣契約與被告楊清仁、蔡月理間之買賣契約
    ，乃對於同一標的所為之買賣，二者均屬債權性質，基於債
    權平等原則，原告自無可憑藉債權關係請求撤銷另一債權行
    為之權利存在，更無法撤銷已完成之物權行為，是原告未明
    上開民法規定之內容，據以主張撤銷被告間就系爭土地所為
    之買賣債權、物權行為，要難准許。
  ㈤基上，原告既不得請求撤銷被告間就系爭土地所為之買賣債
    權、物權行為，則其併予主張被告楊清仁應將系爭土地所有
    權（權利範圍均4分之1）移轉登記為其所有，即非有據，亦
    無可採。
五、綜上所述，被告楊清仁出售系爭土地與被告蔡月理，已完成
    所有權移轉登記，原告亦未能舉證證明其為系爭土地之地上
    權人或承租人，無從援引土地法第34條之1項第4項、第104
    條規定請求撤銷被告間就系爭土地所為之買賣債權、物權行
    為。另原告未能證明其已行使優先購買權而與被告楊清仁成
    立買賣契約，並不符合民法第226條、第244條規定而不得行
    使撤銷權。從而，原告依土地法第34條之1、第104條，及民
    法第226、244條規定，請求：㈠被告間就系爭土地所有權（
    權利範圍均4分之1）於107年10月24日所為之買賣債權行為
    ，及107年11月7日所有權登記物權行為，均應撤銷。㈡被告
    楊清仁應將系爭土地所有權（權利範圍均4分之1）移轉登記
    為原告所有，為無理由，應予駁回之。
六、訴訟費用負擔之依據：民事訴訟法第78條。
中　　華　　民　　國　　109 　年　　11　　月　　11　　日
                  民事第五庭  法  官　林勳煜
上列正本證明與原本無異。
如不服本判決，應於判決送達後20日內，向本院提出上訴狀並表
明上訴理由，如於本判決宣示後送達前提起上訴者，應於判決送
達後20日內補提上訴理由書（須附繕本）。
如委任律師提起上訴者，應一併繳納上訴審裁判費。
中　　華　　民　　國　　109 　年　　11　　月　　12　　日
                              書記官  朱烈稽